【裁判字號】    95,台上,2735
【裁判日期】    951130
【裁判案由】    拆屋還地
【裁判全文】
最高法院民事判決            九十五年度台上字第二七三五號
上  訴  人  甲○○
訴訟代理人  黃文力律師
被 上訴 人  乙○○
            丙○○
上列當事人間請求拆屋還地事件，上訴人對於中華民國九十四年
十一月二十二日台灣高等法院台南分院第二審判決（九十四年度
上字第一二八號），提起上訴，本院判決如下：
    主  文
原判決廢棄，發回台灣高等法院台南分院。
    理  由
本件上訴人主張：坐落嘉義市○○○段新厝小段五九一號土地（
下稱系爭土地）為伊與訴外人陳翁素楨、陳椒玲所共有，被上訴
人乙○○未經伊及上開共有人之同意，擅自於系爭土地上如原判
決附圖所示Ａ部分面積六六平方公尺、Ｂ部分面積二○平方公尺
興建鐵皮屋，無權占有使用，嗣乙○○並將該鐵皮屋借予被上訴
人丙○○使用，妨礙伊及其他共有人之所有權等情，爰依民法第
八百二十一條、第七百六十七條之規定，求為命丙○○自該占有
土地上之地上物遷出，乙○○應將該地上物拆除，並與丙○○將
土地交還伊及其他共有人之判決。
被上訴人乙○○則以：伊自民國五十八年間起即就嘉義市○○○
段新厝小段三七二之一、三七二之三、三七二之四號三筆土地與
上訴人及當時三筆土地之其餘共有人成立耕地租賃關係。系爭土
地係由上開三七二之一號土地分割、重劃、合併、再分割而來，
租賃關係仍然存續。系爭土地之出租人非僅上訴人及陳翁素楨、
陳椒玲三人，租賃契約僅由該三人終止，而未經全體共有人終止
，其終止為不合法，不生終止之效力等語，資為抗辯。
原審維持第一審所為上訴人敗訴之判決，駁回其上訴，無非以：
上訴人主張系爭土地為上訴人與訴外人陳翁素楨、陳椒玲所共有
，乙○○於上開土地興建鐵皮屋，嗣將該鐵皮屋借予丙○○使用
等事實，業據提出土地登記謄本為證，並經第一審法院履勘現場
屬實，有勘驗筆錄、照片及複丈成果圖在卷為憑，乙○○對此亦
不爭執，足認為真實。上訴人曾於六十三年、六十五年間分別以
乙○○無權占有三七二之一、三七二之三、三七二之四號三筆土
地，主張其與乙○○間「無租賃關係」、「租賃關係業經終止」
為由提起返還土地訴訟，分別經台灣高等法院台南分院六十三年
度上字第一三四○號及六十五年度上字第九三一號判決認上訴人
與乙○○間就上開三筆土地自五十八年起存有租賃關係，乙○○
承租上開土地用以養魚，該租賃關係未由全體出租人為終止之意
思表示，故非合法終止為由，判決上訴人敗訴確定，此有第一審
法院調取之該二判決影本附卷可憑。又原三七二之一號土地於五
十三年間分割為三七二之一、三七二之三、三七二之四號三筆土
地，其中三七二之一號土地於六十九年間分割為三七二之一、三
七二之五至三七二之七、三七二之一○號五筆土地，其中三七二
之五號全部及三七二之一○號部分土地，因七十年間土地重劃而
成為五九一號土地，該五九一號土地於九十年間分割為五九一（
即系爭土地）、五九一之一、五九一之二、五九一之三號四筆土
地。亦即系爭五九一號土地係經上開確定判決所載三七二之一號
土地於六十九年間分割、七十年間重劃、九十年間分割而來，此
亦有土地登記簿謄本附卷為憑。上訴人未具體指出上開確定判決
有何顯然違背法令，且上訴人無提出任何具體新訴訟資料以推翻
原判斷，上訴人與乙○○既係前案訴訟之當事人，上訴人自不得
再為與前案訴訟判斷相反之主張，本件訴訟應受爭點效之拘束，
亦不得再為相異之判斷，應認上訴人與乙○○間自五十八年間起
迄今就系爭土地有租賃關係存在。上開三七二之一、三七二之三
、三七二之四號三筆土地、嗣由三七二之一號而分割出之三七二
之五、三七二之一○號二筆土地，及系爭五九一號土地，其地目
均載為「池」，並非養殖或畜牧用地，且上開土地之都市計畫土
地使用分區為「住宅區」，而自五十三年起三七二之一、三七二
之三、三七二之四號三筆土地之編定使用種類均為「都市土地」
，應認上開三筆土地非土地法第一百零六條第一項所稱之農地，
再衡酌上開二件確定判決意旨，足認上訴人與乙○○間就系爭土
地為民法第四百二十一條第一項所定之租賃關係，而非耕地租賃
關係，故在重劃後系爭土地應無農地重劃條例之適用。縱認系爭
土地經重劃後仍有農地重劃條例之適用，然依農地重劃條例第二
十七條、第二十九條前段規定，系爭土地之租賃關係於重劃後應
仍然存續，上訴人主張重劃後依農地重劃條例之規定系爭租賃關
係消滅，不能採取。上訴人與乙○○間就系爭土地確有民法不定
期租賃關係存在，且並未因實施市地重劃、魚塭消失及逾二十年
期限而消滅，乙○○與上訴人間就系爭土地之租賃關係仍然存續
。系爭土地目前係由上訴人與訴外人陳翁素楨、陳椒玲共有，乙
○○租用該土地原作為養殖鰱魚，乙○○於七十九年間搭蓋鐵皮
屋有違租賃物使用目的，且經上訴人阻止仍繼續為之，已符合終
止租約之條件。惟終止租約依民法第二百六十三條準用同法第二
百五十八條第二項規定，須由全體出租人向全體承租人以意思表
示為之，始為合法。被上訴人否認上訴人有經全體出租人以意思
表示合法終止租約，而上訴人未能提出確切證據證明其確已依上
開規定以意思表示為合法終止租約之行為，則上訴人空言主張租
約已經終止，並不可採。上訴人與乙○○間不定期租賃關係仍存
續，乙○○有正當權源占有使用土地。上訴人依民法第七百六十
七條規定，請求乙○○拆屋還地，即屬無據。乙○○既為有權占
有使用土地之承租人，其將土地上所建鐵皮屋連同基地借予丙○
○使用，丙○○亦非無權占有，上訴人以丙○○無權占用土地，
依民法第七百六十七條規定，請求其自該鐵皮屋遷出並交還土地
，亦無理由等詞，為其判斷之基礎。
查原審雖認系爭租賃契約未經全體出租人向承租人為終止契約之
意思表示，不生合法終止之效力。惟系爭租賃契約之出租人除上
訴人外，尚有何人？該租賃契約係由何人於何時向何人為終止之
意思表示？憑何認定系爭租約之終止非由全體出租人所為？原審
俱未說明其心證之理由，遽為上訴人不利之認定，已有判決不備
理由之違法。次按出租人於租賃物交付後，承租人占有中，縱將
其所有權讓與第三人，依民法第四百二十五條第一項規定，租賃
契約對於受讓人仍繼續存在，受讓人即當然繼承出租人地位，而
行使或負擔租賃契約所生之權利或義務，此時如出租人欲終止契
約，自應由受讓人向承租人為之。本件原審既認上訴人與被上訴
人乙○○間就原三七二之一號土地自五十八年間起即存有租賃關
係，且系爭土地係由三七二之一號土地歷經分割、重劃、再分割
而來。則上訴人主張依民法第四百二十五條第一項規定，系爭土
地現所有人即上訴人與其他共有人陳翁素楨、陳椒玲得繼受租賃
契約而為契約之當事人向乙○○終止租約云云（原審卷第四二頁
），自屬重要之攻擊方法，原審就上訴人此項主張恝置不論，遽
為上訴人敗訴之判決，亦屬判決不備理由。上訴論旨，指摘原判
決不當，求予廢棄，非無理由。
據上論結，本件上訴為有理由。依民事訴訟法第四百七十七條第
一項、第四百七十八條第二項，判決如主文。
中    華    民    國  九十五  年   十一   月   三十   日
                      最高法院民事第三庭
                          審判長法官  吳  正  一
                                法官  劉  福  聲
                                法官  黃  義  豐
                                法官  簡  清  忠
                                法官  劉  靜  嫻
      本件正本證明與原本無異
                                      書  記  官
中    華    民    國  九十五  年   十二   月   十一   日
                                                      ｖ


司法院資訊處製作；財團法人民間司法改革基金會備份。
